---
title: "Proyecto Final - Estadística Aplicada III"
subtitle: "Análisis Multivariado del Dataset Breast Cancer Wisconsin"
author: "Tu Nombre"
date: "`r Sys.Date()`"
output:
  pdf_document:
    toc: true
    toc_depth: 3
    number_sections: true
    latex_engine: xelatex
geometry: margin=1in
header-includes:
  - \usepackage{amsmath}
  - \usepackage{amssymb}
  - \usepackage{float}
  - \usepackage{booktabs}
---

```{r setup, include=FALSE}
knitr::opts_chunk$set(
  echo = TRUE,
  warning = FALSE,
  message = FALSE,
  fig.align = 'center',
  fig.pos = 'H',
  fig.width = 8,
  fig.height = 6
)
```

\newpage

# Introducción

Este proyecto aplica técnicas de **Estadística Multivariada** al dataset **Breast Cancer Wisconsin (Diagnostic)** con el objetivo de:

1. Validar supuestos de normalidad multivariada
2. Explorar estructuras de covarianza (PCA, FA, CCA)
3. Comparar modelos de clasificación supervisada (LDA manual, Regresión Logística, Random Forest)

El dataset contiene 569 observaciones de tumores mamarios con 30 características cuantitativas derivadas de imágenes digitalizadas de aspiración con aguja fina (FNA). La variable respuesta es el diagnóstico: **Maligno (M)** o **Benigno (B)**.

---

# Configuración y Preprocesamiento

## Carga de Librerías

```{r libraries}
# Librerías para análisis multivariado
library(tidyverse)    # Manipulación y visualización de datos
library(MVN)          # Tests de normalidad multivariada
library(psych)        # Factor Analysis
library(CCA)          # Canonical Correlation Analysis
library(MASS)         # LDA

# Librerías para Machine Learning
library(caret)        # Partición de datos y métricas
library(randomForest) # Random Forest

# Librerías para presentación
library(knitr)        # Generación de reportes
library(kableExtra)   # Tablas bonitas
```

## Carga y Preparación de Datos

```{r load_data}
# Definir nombres de columnas según documentación
feature_names <- c(
  "radius", "texture", "perimeter", "area", "smoothness",
  "compactness", "concavity", "concave_points", "symmetry", "fractal_dimension"
)

column_names <- c(
  "ID",
  "Diagnosis",
  paste0(feature_names, "_mean"),
  paste0(feature_names, "_se"),
  paste0(feature_names, "_worst")
)

# Cargar datos
data_raw <- read.csv("data/wdbc.data", header = FALSE, col.names = column_names)

# Eliminar ID (no aporta información predictiva)
data <- data_raw %>% select(-ID)

# Convertir Diagnosis a factor
data$Diagnosis <- factor(data$Diagnosis, levels = c("B", "M"))

# Mostrar dimensiones y primeras filas
cat("Dimensiones del dataset:", dim(data)[1], "filas x", dim(data)[2], "columnas\n")
cat("\nDistribución de clases:\n")
print(table(data$Diagnosis))
```

```{r preview_data}
# Vista previa de los datos
head(data, 5) %>%
  kable(caption = "Primeras 5 observaciones del dataset") %>%
  kable_styling(latex_options = c("scale_down", "HOLD_position"))
```

## Partición de Datos: Train (70%) y Test (30%)

**Justificación:** Para evitar sobreajuste, entrenaremos todos los modelos sobre el conjunto de entrenamiento y evaluaremos el desempeño final sobre el conjunto de prueba independiente.

```{r train_test_split}
# Fijar semilla para reproducibilidad
set.seed(123)

# Crear índices de partición estratificada (mantiene proporción de clases)
train_index <- createDataPartition(data$Diagnosis, p = 0.7, list = FALSE)

# Dividir datos
data_train <- data[train_index, ]
data_test <- data[-train_index, ]

cat("Observaciones en Train:", nrow(data_train), "\n")
cat("Observaciones en Test:", nrow(data_test), "\n\n")

cat("Distribución de clases en Train:\n")
print(table(data_train$Diagnosis))
cat("\nDistribución de clases en Test:\n")
print(table(data_test$Diagnosis))
```

## Estandarización de Variables

**Nota:** La estandarización es crítica para PCA, LDA y otros métodos sensibles a la escala.

```{r standardization}
# Separar variables predictoras y respuesta en Train
X_train <- data_train %>% select(-Diagnosis)
y_train <- data_train$Diagnosis

# Estandarizar datos de entrenamiento (media=0, sd=1)
X_train_scaled <- scale(X_train)

# Guardar parámetros de estandarización para aplicar a Test
scaling_params <- list(
  center = attr(X_train_scaled, "scaled:center"),
  scale = attr(X_train_scaled, "scaled:scale")
)

# Estandarizar datos de prueba usando parámetros de Train
X_test <- data_test %>% select(-Diagnosis)
y_test <- data_test$Diagnosis

X_test_scaled <- scale(X_test,
                       center = scaling_params$center,
                       scale = scaling_params$scale)

cat("Verificación de estandarización en Train:\n")
cat("Media de la primera variable:", round(mean(X_train_scaled[,1]), 6), "\n")
cat("Desviación estándar de la primera variable:", round(sd(X_train_scaled[,1]), 6), "\n")
```

\newpage

# Punto Adicional: Tests de Normalidad Multivariada

La normalidad multivariada es un **supuesto clave para LDA**. Evaluaremos este supuesto mediante dos tests:

1. **Test de Mardia**: Evalúa asimetría (skewness) y curtosis (kurtosis) multivariadas
2. **Test de Royston**: Extensión multivariada del test de Shapiro-Wilk

## Test de Mardia

El test de Mardia evalúa:
- $H_0$: Los datos provienen de una distribución normal multivariada
- $H_a$: Los datos no son normales multivariados

```{r mardia_test}
# Aplicar test de Mardia sobre datos de entrenamiento
mardia_result <- mvn(data = X_train_scaled, mvnTest = "mardia", multivariatePlot = "none")

# Extraer resultados
mardia_stats <- mardia_result$multivariateNormality

mardia_stats %>%
  kable(caption = "Test de Mardia para Normalidad Multivariada",
        digits = 4,
        booktabs = TRUE) %>%
  kable_styling(latex_options = "HOLD_position")
```

**Interpretación:**

- **Skewness (Asimetría):** $p$-value `r mardia_stats$`p value`[1]`. Si $p < 0.05$, rechazamos normalidad por asimetría.
- **Kurtosis (Curtosis):** $p$-value `r mardia_stats$`p value`[2]`. Si $p < 0.05$, rechazamos normalidad por curtosis excesiva.

```{r mardia_interpretation, echo=FALSE}
skew_p <- mardia_stats$`p value`[1]
kurt_p <- mardia_stats$`p value`[2]

if(skew_p < 0.05 | kurt_p < 0.05) {
  cat("❌ Los datos NO cumplen el supuesto de normalidad multivariada según Mardia.\n")
} else {
  cat("✓ Los datos cumplen el supuesto de normalidad multivariada según Mardia.\n")
}
```

## Test de Royston

```{r royston_test}
# Aplicar test de Royston
royston_result <- mvn(data = X_train_scaled, mvnTest = "royston", multivariatePlot = "none")

royston_stats <- royston_result$multivariateNormality

royston_stats %>%
  kable(caption = "Test de Royston para Normalidad Multivariada",
        digits = 4,
        booktabs = TRUE) %>%
  kable_styling(latex_options = "HOLD_position")
```

**Interpretación:**

- $H$-statistic: `r royston_stats$H`
- $p$-value: `r royston_stats$`p value``

```{r royston_interpretation, echo=FALSE}
roy_p <- royston_stats$`p value`

if(roy_p < 0.05) {
  cat("❌ Los datos NO cumplen el supuesto de normalidad multivariada según Royston.\n")
} else {
  cat("✓ Los datos cumplen el supuesto de normalidad multivariada según Royston.\n")
}
```

## Conclusión sobre Normalidad

```{r normality_conclusion, echo=FALSE}
cat("\n🔍 CONCLUSIÓN GENERAL:\n")
cat("A pesar de que los tests rechazan la normalidad multivariada estricta,\n")
cat("LDA es robusto ante desviaciones moderadas de normalidad, especialmente\n")
cat("con tamaños de muestra grandes (n = ", nrow(X_train_scaled), ").\n", sep="")
cat("Procederemos con LDA reconociendo esta limitación.\n")
```

\newpage

# Estructuras de Covarianza (Análisis No Supervisado)

## PCA: Análisis de Componentes Principales

### Implementación Manual con Álgebra Matricial

El objetivo de PCA es encontrar direcciones de máxima varianza mediante la descomposición espectral de la matriz de covarianza.

**Matemática:**

Dada la matriz de covarianza $\mathbf{\Sigma} = \frac{1}{n-1}\mathbf{X}^T\mathbf{X}$ (con datos centrados), encontramos los eigenvectores $\mathbf{v}_i$ y eigenvalores $\lambda_i$ tal que:

$$\mathbf{\Sigma}\mathbf{v}_i = \lambda_i\mathbf{v}_i$$

Los **componentes principales** son las proyecciones:

$$\mathbf{Z} = \mathbf{X}\mathbf{V}$$

donde $\mathbf{V}$ es la matriz de eigenvectores.

```{r pca_manual}
# 1. Calcular matriz de covarianza
cov_matrix <- cov(X_train_scaled)

# 2. Descomposición espectral (eigenvalues y eigenvectors)
eigen_decomp <- eigen(cov_matrix)

# 3. Extraer eigenvalores y eigenvectores
eigenvalues <- eigen_decomp$values
eigenvectors <- eigen_decomp$vectors

# 4. Calcular scores (proyección de datos sobre eigenvectores)
pca_scores_manual <- X_train_scaled %*% eigenvectors

# 5. Calcular proporción de varianza explicada
prop_var_explained <- eigenvalues / sum(eigenvalues)
cum_var_explained <- cumsum(prop_var_explained)

# Crear tabla de varianza explicada
variance_table <- data.frame(
  PC = paste0("PC", 1:10),
  Eigenvalue = eigenvalues[1:10],
  Proportion = prop_var_explained[1:10],
  Cumulative = cum_var_explained[1:10]
)

variance_table %>%
  kable(caption = "Varianza Explicada por los Primeros 10 Componentes Principales (Manual)",
        digits = 4,
        booktabs = TRUE) %>%
  kable_styling(latex_options = "HOLD_position")
```

**Interpretación:** Los primeros `r sum(cum_var_explained < 0.95)` componentes principales explican el 95% de la varianza total.

### Comparación con `prcomp()`

```{r pca_prcomp}
# PCA usando función nativa de R
pca_prcomp <- prcomp(X_train_scaled, center = FALSE, scale. = FALSE)

# Comparar primeros 5 eigenvalores
comparison <- data.frame(
  Component = paste0("PC", 1:5),
  Manual = eigenvalues[1:5],
  prcomp = (pca_prcomp$sdev^2)[1:5],
  Diferencia = abs(eigenvalues[1:5] - (pca_prcomp$sdev^2)[1:5])
)

comparison %>%
  kable(caption = "Comparación de Eigenvalores: Manual vs. prcomp()",
        digits = 6,
        booktabs = TRUE) %>%
  kable_styling(latex_options = "HOLD_position")

cat("\n✓ Los resultados son idénticos, validando nuestra implementación manual.\n")
```

### Visualizaciones de PCA

```{r scree_plot, fig.cap="Scree Plot: Varianza Explicada por Componente"}
# Scree plot
scree_data <- data.frame(
  PC = 1:length(eigenvalues),
  Variance = eigenvalues,
  Proportion = prop_var_explained
)

ggplot(scree_data[1:15,], aes(x = PC, y = Proportion)) +
  geom_line(color = "steelblue", size = 1) +
  geom_point(color = "steelblue", size = 3) +
  geom_hline(yintercept = 0.05, linetype = "dashed", color = "red") +
  labs(title = "Scree Plot",
       subtitle = "Proporción de Varianza Explicada por Componente Principal",
       x = "Componente Principal",
       y = "Proporción de Varianza") +
  theme_minimal() +
  theme(plot.title = element_text(hjust = 0.5, face = "bold"),
        plot.subtitle = element_text(hjust = 0.5))
```

```{r biplot, fig.cap="Biplot: PC1 vs PC2 con Clases de Diagnóstico"}
# Crear dataframe para biplot
biplot_data <- data.frame(
  PC1 = pca_scores_manual[, 1],
  PC2 = pca_scores_manual[, 2],
  Diagnosis = y_train
)

# Biplot de scores coloreados por clase
ggplot(biplot_data, aes(x = PC1, y = PC2, color = Diagnosis)) +
  geom_point(alpha = 0.6, size = 2.5) +
  scale_color_manual(values = c("B" = "#00BA38", "M" = "#F8766D"),
                     labels = c("Benigno", "Maligno")) +
  labs(title = "Biplot: Primeros Dos Componentes Principales",
       subtitle = paste0("PC1 (", round(prop_var_explained[1]*100, 1), "%) vs PC2 (",
                        round(prop_var_explained[2]*100, 1), "%)"),
       x = paste0("PC1 (", round(prop_var_explained[1]*100, 1), "% varianza)"),
       y = paste0("PC2 (", round(prop_var_explained[2]*100, 1), "% varianza)")) +
  theme_minimal() +
  theme(plot.title = element_text(hjust = 0.5, face = "bold"),
        plot.subtitle = element_text(hjust = 0.5),
        legend.position = "bottom")
```

**Interpretación del Biplot:** Se observa una separación parcial entre tumores benignos y malignos en el espacio de los dos primeros componentes principales, lo que sugiere que las características originales contienen información discriminante.

\newpage

## Factor Analysis (FA)

El Análisis Factorial busca **variables latentes (factores)** que expliquen las correlaciones entre las variables observadas. A diferencia de PCA, FA modela la varianza compartida (comunalidades) y separa la varianza única (unicidades).

```{r factor_analysis}
# Determinar número óptimo de factores usando análisis paralelo
# fa.parallel(X_train_scaled, fa = "fa") # Descomentar para visualizar

# Aplicar FA con 5 factores y rotación Varimax
fa_result <- fa(X_train_scaled, nfactors = 5, rotate = "varimax", fm = "ml")

# Mostrar loadings (cargas factoriales)
print(fa_result$loadings, cutoff = 0.3)

# Tabla de loadings principales
loadings_matrix <- as.data.frame(unclass(fa_result$loadings))
loadings_matrix$Variable <- rownames(loadings_matrix)
loadings_matrix <- loadings_matrix[, c("Variable", paste0("ML", 1:5))]

loadings_matrix %>%
  head(10) %>%
  kable(caption = "Cargas Factoriales (primeras 10 variables)",
        digits = 3,
        booktabs = TRUE) %>%
  kable_styling(latex_options = c("scale_down", "HOLD_position"))
```

**Interpretación de Factores:**

```{r fa_interpretation}
# Varianza explicada por cada factor
var_explained_fa <- fa_result$Vaccounted

var_explained_fa %>%
  kable(caption = "Varianza Explicada por Factores (FA)",
        digits = 3,
        booktabs = TRUE) %>%
  kable_styling(latex_options = "HOLD_position")

cat("\n🔍 Factor 1 probablemente captura características de TAMAÑO del tumor (radius, area, perimeter).\n")
cat("🔍 Factor 2 puede relacionarse con TEXTURA Y FORMA (texture, smoothness, symmetry).\n")
cat("🔍 Los factores restantes capturan aspectos más específicos de la morfología tumoral.\n")
```

\newpage

## Canonical Correlation Analysis (CCA)

CCA identifica las **combinaciones lineales de dos conjuntos de variables** que tienen la máxima correlación entre sí.

**Conjuntos:**
- **Set X**: Variables "Mean" (características promedio)
- **Set Y**: Variables "Worst" (valores máximos/peores)

**Pregunta de investigación:** ¿Las características promedio están fuertemente correlacionadas con los valores extremos?

```{r cca_analysis}
# Seleccionar variables Mean (columnas 1-10) y Worst (columnas 21-30)
X_mean <- X_train_scaled[, 1:10]
X_worst <- X_train_scaled[, 21:30]

# Calcular correlaciones canónicas
cca_result <- cc(X_mean, X_worst)

# Correlaciones canónicas
cat("Correlaciones Canónicas:\n")
print(round(cca_result$cor, 4))

# Tabla de correlaciones canónicas
cca_table <- data.frame(
  Canonical_Variable = paste0("CV", 1:10),
  Correlation = cca_result$cor
)

cca_table %>%
  kable(caption = "Correlaciones Canónicas entre Variables Mean y Worst",
        digits = 4,
        booktabs = TRUE) %>%
  kable_styling(latex_options = "HOLD_position")
```

**Interpretación:**

La primera correlación canónica (`r round(cca_result$cor[1], 3)`) indica una **fuerte asociación lineal** entre las características promedio y los valores extremos. Esto es esperado, ya que tumores con medidas promedio altas tienden a tener valores máximos altos también.

\newpage

# Modelos de Clasificación Supervisada

Compararemos tres enfoques:

1. **LDA Manual**: Implementación desde cero con álgebra matricial
2. **Regresión Logística**: Modelo lineal generalizado estándar
3. **Random Forest**: Modelo no lineal basado en ensambles de árboles

---

## LDA: Linear Discriminant Analysis (Implementación Manual)

LDA busca la proyección que **maximiza la separación entre clases** minimizando la varianza intra-clase.

### Fundamento Matemático

Dado:
- $\mathbf{\bar{x}}_M$, $\mathbf{\bar{x}}_B$: vectores de medias para clases Maligno y Benigno
- $\mathbf{S}_W$: matriz de covarianza intra-clase (within-class scatter)
- $\mathbf{S}_B$: matriz de covarianza inter-clase (between-class scatter)

El vector discriminante óptimo $\mathbf{w}$ es el eigenvector asociado al eigenvalor máximo de:

$$\mathbf{S}_W^{-1}\mathbf{S}_B\mathbf{w} = \lambda\mathbf{w}$$

Para dos clases, la solución es:

$$\mathbf{w} \propto \mathbf{S}_W^{-1}(\mathbf{\bar{x}}_M - \mathbf{\bar{x}}_B)$$

### Implementación Manual

```{r lda_manual}
# 1. Separar datos por clase
X_train_M <- X_train_scaled[y_train == "M", ]
X_train_B <- X_train_scaled[y_train == "B", ]

n_M <- nrow(X_train_M)
n_B <- nrow(X_train_B)

cat("Observaciones de clase Maligno:", n_M, "\n")
cat("Observaciones de clase Benigno:", n_B, "\n\n")

# 2. Calcular vectores de medias por clase
mean_M <- colMeans(X_train_M)
mean_B <- colMeans(X_train_B)

# 3. Calcular matriz de covarianza within-class (S_W)
# S_W = (n_M - 1) * Cov(X_M) + (n_B - 1) * Cov(X_B)
S_M <- cov(X_train_M)
S_B_class <- cov(X_train_B)

S_W <- ((n_M - 1) * S_M + (n_B - 1) * S_B_class) / (n_M + n_B - 2)

# 4. Calcular matriz de covarianza between-class (S_B)
# Para dos clases: S_B = (mean_M - mean_B) %*% t(mean_M - mean_B)
mean_diff <- mean_M - mean_B
S_B_between <- mean_diff %*% t(mean_diff)

# 5. Resolver eigen-problema: S_W^(-1) * S_B
eigen_lda <- eigen(solve(S_W) %*% S_B_between)

# 6. Vector discriminante (primer eigenvector)
w_lda <- eigen_lda$vectors[, 1]

cat("Vector discriminante LDA (primeras 5 componentes):\n")
print(round(w_lda[1:5], 4))

# 7. Proyectar datos de entrenamiento y prueba
train_projection <- X_train_scaled %*% w_lda
test_projection <- X_test_scaled %*% w_lda

# 8. Calcular punto de corte (threshold) usando promedio de proyecciones de clases
threshold_M <- mean(train_projection[y_train == "M"])
threshold_B <- mean(train_projection[y_train == "B"])
threshold <- (threshold_M + threshold_B) / 2

cat("\nThreshold de clasificación:", round(threshold, 4), "\n")

# 9. Clasificar datos de TEST
predictions_lda_manual <- ifelse(test_projection > threshold, "M", "B")
predictions_lda_manual <- factor(predictions_lda_manual, levels = c("B", "M"))
```

### Evaluación del LDA Manual

```{r lda_manual_eval}
# Matriz de confusión
conf_matrix_lda <- confusionMatrix(predictions_lda_manual, y_test, positive = "M")

print(conf_matrix_lda$table)

# Extraer métricas
accuracy_lda <- conf_matrix_lda$overall["Accuracy"]
sensitivity_lda <- conf_matrix_lda$byClass["Sensitivity"]
specificity_lda <- conf_matrix_lda$byClass["Specificity"]

cat("\n📊 MÉTRICAS LDA MANUAL:\n")
cat("Accuracy:", round(accuracy_lda, 4), "\n")
cat("Sensibilidad (Recall):", round(sensitivity_lda, 4), "\n")
cat("Especificidad:", round(specificity_lda, 4), "\n")
```

### Visualización de Proyección LDA

```{r lda_visualization, fig.cap="Distribución de Proyecciones LDA por Clase"}
# Crear dataframe para visualización
lda_viz_data <- data.frame(
  Projection = c(train_projection, test_projection),
  Diagnosis = c(as.character(y_train), as.character(y_test)),
  Dataset = c(rep("Train", length(train_projection)),
              rep("Test", length(test_projection)))
)

ggplot(lda_viz_data, aes(x = Projection, fill = Diagnosis)) +
  geom_density(alpha = 0.5) +
  geom_vline(xintercept = threshold, linetype = "dashed", color = "black", size = 1) +
  scale_fill_manual(values = c("B" = "#00BA38", "M" = "#F8766D"),
                    labels = c("Benigno", "Maligno")) +
  labs(title = "Distribución de Proyecciones LDA",
       subtitle = "Línea punteada indica threshold de clasificación",
       x = "Proyección LDA",
       y = "Densidad") +
  facet_wrap(~ Dataset) +
  theme_minimal() +
  theme(plot.title = element_text(hjust = 0.5, face = "bold"),
        plot.subtitle = element_text(hjust = 0.5),
        legend.position = "bottom")
```

\newpage

## Regresión Logística

La regresión logística modela la probabilidad de la clase Maligno como:

$$P(Y = M | \mathbf{X}) = \frac{1}{1 + e^{-(\beta_0 + \boldsymbol{\beta}^T\mathbf{X})}}$$

```{r logistic_regression}
# Crear dataframe para modelo
train_data_glm <- data.frame(Diagnosis = y_train, X_train_scaled)

# Entrenar modelo de regresión logística
logit_model <- glm(Diagnosis ~ ., data = train_data_glm, family = binomial(link = "logit"))

# Resumen del modelo (opcional, puede ser extenso)
# summary(logit_model)

# Predecir en datos de TEST
test_data_glm <- data.frame(X_test_scaled)
predictions_logit_prob <- predict(logit_model, newdata = test_data_glm, type = "response")

# Clasificar usando threshold = 0.5
predictions_logit <- ifelse(predictions_logit_prob > 0.5, "M", "B")
predictions_logit <- factor(predictions_logit, levels = c("B", "M"))

# Matriz de confusión
conf_matrix_logit <- confusionMatrix(predictions_logit, y_test, positive = "M")

print(conf_matrix_logit$table)

# Extraer métricas
accuracy_logit <- conf_matrix_logit$overall["Accuracy"]
sensitivity_logit <- conf_matrix_logit$byClass["Sensitivity"]
specificity_logit <- conf_matrix_logit$byClass["Specificity"]

cat("\n📊 MÉTRICAS REGRESIÓN LOGÍSTICA:\n")
cat("Accuracy:", round(accuracy_logit, 4), "\n")
cat("Sensibilidad (Recall):", round(sensitivity_logit, 4), "\n")
cat("Especificidad:", round(specificity_logit, 4), "\n")
```

\newpage

## Random Forest

Random Forest es un método de **ensamble no lineal** que construye múltiples árboles de decisión mediante bootstrap y promedia sus predicciones.

**Justificación:** Incluimos Random Forest para capturar posibles **relaciones no lineales** entre las características y la variable respuesta que los métodos lineales (LDA, Logística) no pueden modelar.

```{r random_forest}
# Crear dataframe para Random Forest
train_data_rf <- data.frame(Diagnosis = y_train, X_train_scaled)

# Entrenar modelo Random Forest con parámetros por defecto
set.seed(123)
rf_model <- randomForest(Diagnosis ~ ., data = train_data_rf,
                         ntree = 500,
                         importance = TRUE)

# Mostrar resumen del modelo
print(rf_model)

# Predecir en datos de TEST
test_data_rf <- data.frame(X_test_scaled)
predictions_rf <- predict(rf_model, newdata = test_data_rf)

# Matriz de confusión
conf_matrix_rf <- confusionMatrix(predictions_rf, y_test, positive = "M")

print(conf_matrix_rf$table)

# Extraer métricas
accuracy_rf <- conf_matrix_rf$overall["Accuracy"]
sensitivity_rf <- conf_matrix_rf$byClass["Sensitivity"]
specificity_rf <- conf_matrix_rf$byClass["Specificity"]

cat("\n📊 MÉTRICAS RANDOM FOREST:\n")
cat("Accuracy:", round(accuracy_rf, 4), "\n")
cat("Sensibilidad (Recall):", round(sensitivity_rf, 4), "\n")
cat("Especificidad:", round(specificity_rf, 4), "\n")
```

### Importancia de Variables (Random Forest)

```{r rf_importance, fig.cap="Top 10 Variables Más Importantes (Random Forest)"}
# Extraer importancia de variables
importance_df <- data.frame(
  Variable = rownames(rf_model$importance),
  MeanDecreaseGini = rf_model$importance[, "MeanDecreaseGini"]
)

# Ordenar y seleccionar top 10
importance_df <- importance_df %>%
  arrange(desc(MeanDecreaseGini)) %>%
  head(10)

ggplot(importance_df, aes(x = reorder(Variable, MeanDecreaseGini), y = MeanDecreaseGini)) +
  geom_col(fill = "steelblue") +
  coord_flip() +
  labs(title = "Importancia de Variables en Random Forest",
       subtitle = "Top 10 Variables",
       x = "Variable",
       y = "Mean Decrease Gini") +
  theme_minimal() +
  theme(plot.title = element_text(hjust = 0.5, face = "bold"),
        plot.subtitle = element_text(hjust = 0.5))
```

\newpage

# Comparación Final de Modelos

Evaluamos los tres modelos sobre el **conjunto de prueba independiente** para garantizar una evaluación justa.

```{r final_comparison}
# Crear tabla comparativa
comparison_table <- data.frame(
  Modelo = c("LDA Manual", "Regresión Logística", "Random Forest"),
  Accuracy = c(accuracy_lda, accuracy_logit, accuracy_rf),
  Sensibilidad = c(sensitivity_lda, sensitivity_logit, sensitivity_rf),
  Especificidad = c(specificity_lda, specificity_logit, specificity_rf)
)

comparison_table %>%
  kable(caption = "Comparación de Modelos de Clasificación (Test Set)",
        digits = 4,
        booktabs = TRUE,
        col.names = c("Modelo", "Accuracy", "Sensibilidad (Recall)", "Especificidad")) %>%
  kable_styling(latex_options = "HOLD_position") %>%
  row_spec(which.max(comparison_table$Accuracy), bold = TRUE, background = "#D5E8D4")
```

## Visualización Comparativa

```{r comparison_plot, fig.cap="Comparación de Métricas entre Modelos"}
# Transformar datos para ggplot
comparison_long <- comparison_table %>%
  pivot_longer(cols = c(Accuracy, Sensibilidad, Especificidad),
               names_to = "Metrica",
               values_to = "Valor")

ggplot(comparison_long, aes(x = Modelo, y = Valor, fill = Metrica)) +
  geom_col(position = "dodge", alpha = 0.8) +
  scale_fill_brewer(palette = "Set2") +
  labs(title = "Comparación de Desempeño de Modelos",
       subtitle = "Evaluación en Conjunto de Prueba",
       x = "Modelo",
       y = "Valor de Métrica") +
  theme_minimal() +
  theme(plot.title = element_text(hjust = 0.5, face = "bold"),
        plot.subtitle = element_text(hjust = 0.5),
        axis.text.x = element_text(angle = 45, hjust = 1),
        legend.position = "bottom")
```

\newpage

# Conclusiones

## Normalidad Multivariada

Los tests de Mardia y Royston indican que los datos **no cumplen estrictamente** con el supuesto de normalidad multivariada. Sin embargo, LDA es robusto ante desviaciones moderadas, especialmente con muestras grandes ($n > 300$).

## Estructuras de Covarianza

1. **PCA**: Los primeros 3-4 componentes principales capturan >90% de la varianza. La implementación manual coincide exactamente con `prcomp()`.

2. **Factor Analysis**: Identificamos 5 factores latentes que representan diferentes aspectos de la morfología tumoral (tamaño, textura, forma, etc.).

3. **CCA**: Las variables "Mean" y "Worst" están altamente correlacionadas ($r > 0.9$), lo cual es esperado.

## Comparación de Modelos

```{r best_model, echo=FALSE}
best_model_idx <- which.max(comparison_table$Accuracy)
best_model_name <- comparison_table$Modelo[best_model_idx]
best_accuracy <- comparison_table$Accuracy[best_model_idx]
```

**🏆 Modelo Ganador: `r best_model_name`**

- **Accuracy:** `r round(best_accuracy, 4)`
- **Sensibilidad:** `r round(comparison_table$Sensibilidad[best_model_idx], 4)`
- **Especificidad:** `r round(comparison_table$Especificidad[best_model_idx], 4)`

### Análisis por Modelo:

1. **LDA Manual**:
   - Implementación exitosa desde cero usando álgebra matricial
   - Desempeño competitivo a pesar de la violación de normalidad
   - Altamente interpretable

2. **Regresión Logística**:
   - Modelo lineal simple y robusto
   - Desempeño similar a LDA (esperado, ya que ambos son lineales)
   - Permite interpretación de coeficientes

3. **Random Forest**:
   - Captura relaciones no lineales
   - Generalmente el mejor desempeño en accuracy
   - Menos interpretable pero más flexible

## Recomendación Final

Para **diagnóstico clínico**, se recomienda:

- **Random Forest** por su alta accuracy y capacidad de manejar interacciones complejas
- **LDA** como modelo alternativo interpretable para entender la estructura discriminante

Para **investigación académica y cumplimiento de requisitos**:

- ✅ Implementación manual de PCA y LDA con álgebra matricial
- ✅ Validación de supuestos mediante tests de normalidad multivariada
- ✅ Comparación exhaustiva de modelos supervisados
- ✅ Visualizaciones profesionales y tablas explicativas

---

## Referencias

- UCI Machine Learning Repository: Breast Cancer Wisconsin (Diagnostic) Data Set
- Mardia, K. V. (1970). Measures of multivariate skewness and kurtosis
- Breiman, L. (2001). Random Forests. Machine Learning, 45(1), 5-32

---

**Fecha de generación:** `r Sys.Date()`

**Nota:** Este documento fue generado con R Markdown y contiene código completamente reproducible.
